臺灣南投地方法院民事判決
111年度簡上字第15號
本訴及反訴
上  訴  人  許長錦  
本訴及反訴
被 上訴 人  普羅明股份有限公司

法定代理人  黃勁璋即黃欽榮

上列當事人間請求履行租約等事件，上訴人對於民國110年12月1
日本院埔里簡易庭110年度埔簡字第41號第一審判決本訴及反訴
均提起上訴，本院判決如下：
    主  文
一、原判決關於本訴命上訴人給付逾新臺幣14萬1,000元本息部
    分及該部分假執行之宣告，暨訴訟費用之裁判均廢棄。
二、上開廢棄部分，被上訴人在第一審之訴及假執行之聲請均駁
    回。
三、其餘上訴均駁回。
四、本訴第一審(除確定部分外)、二審訴訟費用，由上訴人負擔
    5分之3，餘由被上訴人負擔；反訴第二審訴訟費用由上訴人
    負擔。
    事實及理由
一、本訴部分：
　㈠被上訴人部分　　
　⒈於原審起訴主張略以：
　⑴被上訴人因本院95年度執字第8911號清償票款強制執行事件
    ，查封訴外人陳明坤所有坐落中華民國所有之南投縣○○鎮○○
    段0000地號土地（由財政部國有財產署【下稱國產署】管理
    ，下稱系爭土地）上之同段1661建號建物（門牌號碼暫編：
    南投縣○○鎮○○路0號，下稱系爭建物），並於民國97年9月3
    日領得本院95年度執字第8911號不動產權利移轉證書，取得
    系爭建物之所有權。而系爭建物為鐵架造之倉庫，面積為85
    6.67平方公尺，拍定價格為新臺幣(下同)128萬元。
　⑵兩造於103年8月24日就系爭建物成立房屋即倉庫租賃契約書
    （下稱系爭契約），使用範圍為系爭建物面積856.67平方公
    尺，約定租賃期間自103年8月24日至106年8月23日，3年為1
    期，每年租金12萬元，可續租1期，但因系爭建物需要施工
    修繕，故約定第1期前2年為免費租賃，即上訴人僅需繳納第
    3年之租金12萬元，然上訴人則需先行施工修繕系爭建物。
    惟上訴人未依系爭契約第5條約定辦理施工修繕系爭建物，
    無從抵償第1期前2年之租金24萬元，上訴人即應給付24萬元
    租金予被上訴人；又上訴人尚積欠第3年之租金12萬元，亦
    應按數給付被上訴人。
　⑶上訴人依系爭契約第9條約定，應於有整建、重建之情形下，
    始得拆除系爭建物，但上訴人拆除系爭建物後均無任何整建
    、重建，致被上訴人受有系爭建物遭毀損之損害，故以被上
    訴人拍定系爭建物之價格128萬元為計算基礎，系爭建物如
    今僅剩361平方公尺，故被上訴人所受損害約為74萬元（計
    算式：1,280,000×57.86％≒740,608）。
　⑷上訴人因有上開違約行為，應依系爭契約第13條，給付違約
    金36萬元。
　⑸合計上訴人應給付被上訴人之金額為146萬元，爰依系爭契約
    、債務不履行之法律關係提起本件訴訟等語。並於原審聲明
    ：上訴人應給付被上訴人146萬元，及自起訴狀繕本送達翌
    日起至清償日止，按年息5％計算之利息；被上訴人願供擔保
    請准宣告假執行。
　⒉於本院補充陳述略以：
　　系爭契約租金之給付方式係以3年為1期，因此上訴人仍應給
    付第1期第3年之租金。且被上訴人自始未阻止上訴人進出系
    爭建物及建物所在之系爭土地等語。
　㈡上訴人部分：
　⒈於原審抗辯略以：　
　⑴上訴人未給付第3年租金，起因是被上訴人無法順利讓上訴人
    使用土地，上訴人於使用過程中受到陳明坤及國產署阻撓，
    所以依照系爭契約第6條，上訴人無給付租金之義務。
　⑵依兩造於103年9月27日簽立之同意書及於103年10月19日簽立
    之勘察書、同意書，上訴人係經由被上訴人同意，始拆除系
    爭建物，未違反系爭契約第9條。
　⑶上訴人於簽約後就立刻施工，惟施工後遭南投縣政府以上訴
    人違反水土保持法為由，要求種植植栽，別讓土地裸露；後
    來國產署來到現場看到上訴人有種植東西，又要求上訴人移
    除，否則就提出竊佔罪之告訴，但因為南投縣政府之前命上
    訴人種植植栽，故上訴人不敢移除，則依照當時約定及上訴
    人之使用情況，上訴人並無違反系爭契約，被上訴人不得依
    系爭契約第13條，請求給付違約金36萬元。
　⑷系爭土地之所有權人為中華民國，被上訴人簽約時竟佯稱有
    系爭土地之使用權，並保證系爭契約第10條之內容，之後卻
    未履行，致使上訴人陷於錯誤簽立系爭契約等語。
　⑸並於原審聲明：被上訴人之訴駁回。　　
  ⒉於本院補充陳述略以：
　⑴上訴人於103年8月24日承租系爭建物，於105年8月3日寄發埔
    里郵局存證號碼000367號存證信函予被上訴人，依系爭契約
    第7條約定提前終止系爭契約，並於105年8月23日下午2時返
    還系爭建物，是系爭契約實際發生之租期僅有第1期前2年而
    已，上訴人並未於第1期第3年即105年8月24日至106年8月23
    日承租系爭建物，被上訴人即不得向上訴人請求第3年之租
    金。
　⑵系爭契約第8條約定，上訴人在整建無法使用之前，並無負責
    保管系爭建物之責任，被上訴人應於處理與陳明坤間之糾紛
    後，於系爭土地可使用之時，兩造應以書面通知為準，然 
    系爭契約上訴人並未於其上簽名，足證被上訴人並未將系爭
    建物交予上訴人保管使用。之後因被上訴人與陳明坤間之糾
    紛並未解決，致使系爭建物均無書面點交予上訴人保管使用
    ，則上訴人自始未取得系爭建物之保管使用權利，自無繳納
    租金之必要。
二、反訴部分
　㈠反訴上訴人部分；
　⒈於原審起訴主張略以：　
　⑴反訴被上訴人隱瞞無系爭土地使用權之事實，依法不得將系
    爭建物出租，因而違約。又反訴被上訴人於103年8月24日簽
    約時口頭保證同年8月27日會拍賣取得位於南投縣○○鎮○○段0
    000○號建物（下稱另案建物），但反訴被上訴人卻於同年月
    25日私下撤回，違反系爭契約第10條約定。
　⑵故反訴上訴人得依系爭契約第12條約定，請求反訴被上訴人
    違約金36萬等語，爰依租賃契約之法律關係，提起本件訴訟
    等語。
　⑶並於原審聲明：反訴被上訴人應給付反訴上訴人36萬元，及
    自反訴起訴狀繕本送達之翌日起至清償日止，按年息5％計算
    之利息；願供擔保請准宣告假執行。　
　⒉於本院補充陳述略以：
　　反訴被上訴人確實於103年8月25日私下就另案建物聲請撤回
    拍賣、暫緩執行，致使欲使用另案建物之反訴上訴人無從投
    標而有機會得標、點交、使用，造成原本兩造於系爭契約第
    10條約定反訴被上訴人需標購另案建物予反訴上訴人使用，
    變更成反訴上訴人需標購另案建物贈與反訴被上訴人，反訴
    被上訴人此舉，乃係欺騙不知情之反訴上訴人，欲重行談判
    條件，違反系爭契約約定，侵害反訴上訴人之權益；又反訴
    上訴人依系爭建物先行施工拆除廢棄建物，花費鉅額，故反
    訴被上訴人即應依系爭契第12條約定，賠償反訴上訴人36萬
    元違約金等語。　
　㈡反訴被上訴人部分：　　
　⒈於原審抗辯略以：
　⑴反訴被上訴人並無隱瞞無系爭土地使用權之事實，且系爭契
    約之標的物係系爭建物，並非系爭土地，故無佯稱有土地使
    用權之必要。依系爭契約第10條約定「若有得標」，可知這
    個約定是條件，若有得標，條件成就即同意無償給反訴上訴
    人使用，但並不表示反訴被上訴人有得標之義務。且兩造間
    並無契約以外的口頭約定，反訴被上訴人於103年9月4日聲
    請繼續執行拍賣，並無撤回拍賣，反訴上訴人之主張與事實
    不符等語資為抗辯。
　⑵並於原審聲明：反訴上訴人之訴駁回。　　　　　　　
　⒉於本院補充陳述略以：
　　另案建物建築範圍不大，僅有鴿舍大小，並與系爭建物共用
    門牌號碼，拍賣前估價沒有幾萬元。反訴被上訴人雖有向本
    院聲請暫緩執行，但之後有向本院聲請繼續執行，也有將本
    院寄發之文書轉發給反訴上訴人，反訴上訴人的要求反訴被
    上訴人都有辦到等語。
三、原審斟酌兩造之攻擊、防禦方法後，認㈠本訴部分：上訴人
    因未繳納第1期第3年租金，違反系爭契約第4條給付租金之
    約定，故被上訴人除可請求租金12萬元外，確可向其請求違
    約金，但違約金數額36萬元，尚屬過高，故予以酌減至12萬
    元；㈡反訴部分：反訴被上訴人並未違反系爭契約第10條或
    其餘約定，反訴上訴人不得依系爭契約為第12條請求違約金
    36萬元。並判決本訴部分被上訴人應給付上訴人第1期第3年
    租金12萬元及違約金12萬元，合計24萬元，本訴被上訴人其
    餘之訴及反訴上訴人之反訴均予駁回。上訴人不服提起上訴
    ，並聲明：㈠本訴部分：原判決不利於上訴人部分廢棄；上
    開廢棄部分，被上訴人在第一審之訴駁回。㈡反訴部分：原
    判決反訴部分均廢棄；反訴被上訴人應給付反訴上訴人36萬
    元；反訴上訴人願供擔保請准宣告假執行。本、反訴被上訴
    人則以：上訴駁回。
四、本訴被上訴人並未就原審不利判斷於不變期間內提起上訴或
    言詞辯論終結前提起附帶上訴，是關於原審駁回本訴被上訴
    人請求給付租金24萬元、違約金逾12萬元部分及賠償系爭建
    物遭毀損部分74萬元，即已確定，先予敘明。
五、兩造不爭執事項(經本院依照判決格式及論理順序，增刪調
    整如下)：
  ㈠被上訴人因本院95年度執字第8911號清償票款強制執行事件
    ，查封位於系爭土地、陳明坤所有之系爭建物，並於97年9
    月3日領得本院95年度執字第8911號不動產權利移轉證書，
    取得系爭建物之所有權。系爭建物為鐵架造之倉庫，面積為
    856.67平方公尺，拍定價格為128萬元。系爭土地於96年7月
    3日登記為中華民國所有，面積2,766平方公尺。
  ㈡陳明坤於100年4月20日出監後至同年月29日13時50分前之某
    日竊佔系爭建物部分範圍，經被上訴人法定代理人黃勁璋報
    警，臺灣南投地方檢察署檢察官起訴，本院刑事庭以100年
    度易字第222 號刑事判決判處有期徒刑10月，陳明坤上訴後
    經臺灣高等法院臺中分院以101年度上易字第500號刑事判決
    駁回確定。
  ㈢被上訴人與上訴人於103年8月24日就系爭建物成立系爭契約
    ，約定使用範圍為系爭建物面積856.67平方公尺，租賃期間
    自103年8月24日至106年8月23日，約定3年為1期，每年租金
    12萬元。
  ㈣被上訴人於103年3月2日因對陳明坤之票據債務，就陳明坤所
    有之位於系爭土地上之另案建物，聲請本院以103年司執字
    第4755號清償票款執行事件強制執行。被上訴人於103年8月
    23日具狀向本院執行處聲請延緩拍賣2個月；嗣於103年9月4
    日具狀向本院執行處聲請繼續執行拍賣程序。另案建物最終
    於103年10月15日由訴外人謝湘敏以16萬2,100元得標，上訴
    人同為該次競標人之一，出標價為14萬元。
  ㈤被上訴人於103年9月27日簽立同意書，同意由上訴人拆除本
    院100年度易字第222號刑事判決第8頁建物平面圖編號I之建
    物，不受系爭契約第9條關於30％之限制。
  ㈥被上訴人於103年10月19日簽立同意書，上載略以：如原審卷
    第81頁平面圖所示之建物J、K，由上訴人進行修繕、施工，
    建物表面鐵均全部拆除，如遭公權力阻止而不能施工恢復本
    人同意不追究民事、刑事責任等語；被上訴人於103年10月1
    9日簽立勘察書，上載略以：確認如原審卷第75頁平面圖所
    示建物I、H已拆除完畢等語。
六、本件之爭點：
  ㈠本訴被上訴人依據系爭契約第4條請求本訴上訴人給付105年8
    月24日至106年8月23日之第1期第3年租金12萬元，是否有理
    由?
  ㈡本訴被上訴人主張本訴上訴人未付第1期第3年租金而違約，
    故依系爭契約第13條請求被上訴人給付36萬元之違約金，是
    否有理由?
  ㈢反訴上訴人主張反訴被上訴人隱瞞系爭建物無土地使用權源
    ，及於103年8月24日簽約時口頭保證會拍得另案建物，卻於
    同年月25日偷偷撤回等情，違反系爭契約第10條約定，故依
    系爭契約第12條請求反訴被上訴人給付36萬元之違約金，是
    否有理由?
七、本院之判斷：
  ㈠本訴部分：
　  被上訴人主張上訴人違反系爭契約第5條給付租金第3年租金
    之義務，故依系爭契約第4條應給付被上訴人12萬元。且上
    訴人有上開違約行為，應依系爭契約第13條，給付違約金36
    萬元等節，為上訴人所否認，並以前詞置辯。經查：
  ⒈被上訴人主張上訴人未給付第3年租金，並依系爭契約第4條
    給付12萬元，為有理由：
　⑴系爭契約第4條約定：「第一期租金甲乙雙方洽定願意訂為新
    臺幣拾貳萬元」、第5條約定：「本件租賃房屋即倉庫因甲
    方自始至今並未看管使用，而門窗均遭竊，且主建物有部分
    遭大水流失，隔間即天花板等均損壞，業已成為廢墟，因此
    第一期減免本契約成立之前兩年減免為免費租賃，故乙方應
    先行施工」，可知兩造已約定前2年「減免為免費租賃」，
    且兩造對於第1期第3年租金為12萬元且上訴人尚未給付乙情
    並無爭執，故被上訴人依系爭契約請求上訴人給付租金12萬
    元，自屬有據。
　⑵至上訴人如下辯稱，均無理由：
　①因被上訴人隱瞞系爭建物就系爭土地並未有使用權，致上訴
    人陷於錯誤：
　　系爭契約第6條約定：「因本件租賃房屋即倉庫通行及使用
    權乙方必須使用埔里鎮水頭段1271地號面積：2,766平方公
    尺（國有土地）則甲方與第三人陳明坤有上開土地糾紛。故
    本租賃房屋即倉庫通行即使用上開土地乙方若遭阻撓，甲方
    應即再出面配合處理解決完畢，乙方應即依約匯款」(見原
    審卷第19頁至第21頁)，是上訴人於成立系爭契約時，即已
    知悉系爭建物所占用之系爭土地為國有土地，且被上訴人並
    未於系爭契約中保證有系爭土地之所有權，則上訴人於承租
    時，本得預見將來可能遭國產署提起竊佔罪告訴之風險，猶
    仍為之，本應自行承擔上開風險，上訴人不可執此拒絕給付
    ，是上訴人主張因被上訴人隱瞞系爭建物無系爭土地使用權
    致其陷於錯誤乙節部分，並無理由。
　②因被上訴人無法順利讓上訴人使用土地，上訴人於使用過程
    中受到陳明坤及國產署阻撓，所以依系爭契約第6條，上訴
    人無給付租金之義務：
　　依系爭契約第6條約定可知上訴人若遭陳明坤阻撓使用上開
    土地，被上訴人應出面配合處理解決完畢，上訴人始有給付
    租金之義務。上訴人雖提出被上訴人於103年9月30日手寫信
    為證（見原審卷第77頁），惟觀諸該信件內容為：「陳明坤
    若於10日內異議，原定10月15日拍賣法院可能裁定停止。等
    確定之後再訂拍賣期日」，此係被上訴人與陳明坤就另案建
    物之本院103年度司執字第4755號強制執行案件，與本案無
    關，此有本院103年7月30日投院裕103司執平字第4755號公
    告、103年10月14日同意書、民事強制執行聲請狀、本院民
    事執行處103年8月29日投院裕103司執平字第4755號函可參
    （見原審卷第211頁、第217頁、第219頁至第221頁、第223
    頁），故上開信件無法證明上訴人使用時確有遭陳明坤阻撓
    。此外，亦未提出其他證據以實其說，故上訴人主張遭陳明
    坤阻擾乙節，並不可採。
　③抗辯依系爭契約第8條約定，被上訴人並未以書面點交方式，
    交付系爭建物予上訴人使用：
　　系爭契約自103年8月24日成立後迄本件爭訟發生期間，被上
    訴人分別於103年9月27日簽立同意書，同意由上訴人拆除本
    院100年度易字第222號刑事判決第8頁建物平面圖編號I之建
    物，不受系爭契約第9條關於30％之限制；又於103年10月19
    日簽立同意書，同意就建物J、K，由上訴人進行修繕、施工
    ，建物表面鐵均全部拆除；並於103年10月19日簽立勘察書
    ，記載確認如原審卷第75頁平面圖所示建物I、H已拆除完畢
    等情，此為兩造所不爭執，足以推認上訴人現實上已取得系
    爭建物之占有及使用權限，否則上訴人自無於系爭契約成立
    後，仍不斷於取得被上訴人同意後、花費錢財心力去處理系
    爭建物之後續事宜之理。又系爭契約第8條僅是在約定系爭
    土地可以使用時應以書面方式通知，並非約定系爭建物應以
    書面之方式點交，則上訴人執此主張被上訴人未以書面方式
    交付系爭建物乙節，實無可採。
　④抗辯因以有系爭契約第7條之情事，已於105年8月3日以存證
    信函終止系爭契約：
　　上訴人辯稱依系爭契約第7條已於105年8月3日寄出存證信函
    予被上訴人，然被上訴人否認此節。查該存證信函已超過自
    交寄之次日起算6個月郵件查詢期限，且依規定該存證信函
    復已超過交寄之次日起算保存3年之時效，郵局已無相關留
    存紀錄，此有中華郵政股份有限公司南投郵局111年8月4日
    投郵字第1119501103號函復在卷可參(見本院卷第129頁)。
    而上訴人亦未能提出送達回證以證明上開存證信函確實已送
    達上訴人而生終止系爭契約之效力，本院自難為有利上訴人
    之認定。
  ⑶基上所述，被上訴人依系爭契約第4條約定請求上訴人給付第
    1期第3年租金12萬元，自屬有據，應予准許。
　⒉上訴人因有違約情事，應給付違約金予被上訴人，惟其金額
    應予酌減：
　　約定之違約金額過高者，法院得減至相當之數額（民法第25
    2條）。故約定之違約金苟有過高情事，法院即得依此規定
    核減至相當之數額，並無應待至債權人請求給付後始得核減
    之限制。此項核減，法院得以職權為之，亦得由債務人訴請
    法院核減（最高法院79年台上字第1612號判決意旨參照）。
    又當事人約定之違約金是否過高，須依一般客觀事實，社會
    經濟狀況，當事人所受損害情形及債務人如能依約履行時，
    債權人可享受之一切利益為衡量標準；債務已為一部履行者
    ，亦得比照債權人所受之利益減少其數額。倘違約金係損害
    賠償總額預定性質者，尤應衡酌債權人實際上所受之積極損
    害及消極損害，以決定其約定之違約金是否過高（最高法院
    96年度台上字第107號判決意旨參照）。查：
　⑴上訴人確有違反系爭契約第4條之情形，被上訴人自得依系爭
    契約第13條，請求上訴人給付違約金，惟參照系爭契約第2
    條、第4條約定以3年為1期，每年租金12萬元，而系爭契約
    第13條約定之違約金為36萬元，剛好為3年之租金總額，足
    認違約金36萬元為損害賠償總額預定性質。
　⑵本院審酌若上訴人依約履行時，被上訴人依系爭契約於105年
    8月24日至106年8月23日所能享有之第1期第3年租金利益為1
    2萬元，衡以被上訴人於106年8月24日起至本件於110年2月2
    6日起訴時，期間約3年6月，受有損失的部分為該期間12萬
    元於經濟市場之使用對價，被上訴人復未就是否有其他損失
    而為舉證，是以週年利率5%之利息作為基礎衡量其損失應為
    妥適，故為2萬1,000元(計算式：120,000×5%×3.5】＝21,000
    )。足認系爭契約第13條約定之違約金過高，對上訴人有失
    公平，被上訴人請求之違約金應酌減為2萬1,000元，始為適
    當。
　⒊從而，被上訴人本訴依系爭契約第4條、第13條約定請求上訴
    人給付14萬1,000元(計算式：120,000＋21,000＝141,000)，
    自應准許，超過部分則無所據，應予駁回。
  ㈡反訴部分：
　　反訴上訴人主張反訴被上訴人有隱瞞系爭建物就其系爭土地
    並無使用權，及因撤回另案建物拍賣聲請未使上訴人取得另
    案建物，違反系爭契約第10條約定及口頭約定等違約情事，
    依系爭契約約定第12條請求36萬元違約金，然為反訴被上訴
    人所否認。經查：
　⒈系爭契約第1條已明白約定，使用範圍為系爭建物（面積856.
    67平方公尺），反訴被上訴人依約將系爭建物交付反訴上訴
    人使用，反訴上訴人進而拆除系爭建物部分面積等情，為兩
    造所不爭執，已如前述。系爭租賃契約第6條雖約定：「因
    本件租賃房屋即倉庫通行及使用權乙方必須使用埔里鎮水頭
    段1271地號面積：2,766平方公尺（國有土地）…」，惟僅係
    說明系爭建物被系爭土地包圍，且系爭土地為國有土地，於
    使用及通行時須使用系爭土地，並未約定反訴被上訴人有系
    爭土地之使用權，自難認反訴被上訴人有何違反系爭契約之
    情形。故反訴上訴人此部分主張，尚不可採。　
　⒉又系爭契約第10條約定：「本租賃房屋毗鄰相同地址，為另
    第三人陳明坤所有建物業已拍賣在案，甲方若有得標，應視
    同直接業已無償點交予乙方使用…」，觀諸該約定之文義「
    甲方若有得標」，該約定僅係條件，難以得出反訴被上訴人
    有得標之義務。且反訴被上訴人否認有契約以外的口頭約定
    ，反訴上訴人對於口頭保證一事，即應負舉證責任，惟反訴
    上訴人未提出證據以實其說，難認此部分主張可採。
　⒊反訴上訴人依系爭契約請求反訴被上訴人給付違約金36萬元
    ，並無理由，應予駁回。  
八、綜上所述，被上訴人本訴依系爭契約第4條、第13條約定給
    付14萬1,000元，及自起訴狀繕本送達（見原審卷第35頁）
    翌日即110年3月5日起至清償日止，按年息5％計算之利息，
    洵屬有據，應予准許；逾此部分之請求，為無理由，應予駁
    回。原審就超過上開部分應准許部分，為上訴人敗訴之判決
    ，並為假執行之宣告，自有未合。上訴意旨就此部分指摘原
    判決不當，求予廢棄改判，為有理由。另上訴人反訴依系爭
    契約第12條約定，請求被上訴人給付36萬元，及自反訴狀繕
    本送達翌日起至清償日止，按年息5％計算之利息，並無理由
    ，不應准許，其假執行之聲請，亦失所依存，應予駁回。至
    於原審就本訴上開應准許部分，判命上訴人給付並為假執行
    之宣告，以及駁回反訴及其假執行之聲請部分，均核無不合
    ，上訴意旨指摘原判決此部分不當，求予廢棄改判，為無理
    由，應駁回此部分之上訴。
九、本件事證已臻明確，兩造其餘攻擊防禦及證據調查，經審酌
    均與本案之判斷不生影響，毋庸逐一論列，併此敘明。
十、據上論結，本件上訴人之上訴為本訴部分一部有理由、一部
    無理由；反訴部分為無理由，依民事訴訟法第436條之1、第
    450條、第449條第1項、第78條、第79條，判決如主文。　
中　　華　　民　　國　　111 　年　　11　　月　　23　　日
                  民事第一庭  審判長法　官　張毓珊
                                    法　官　劉玉媛
                                    法　官　葛耀陽
以上正本係照原本作成。
本判決不得上訴。
中　　華　　民　　國　　111 　年　　11　　月　　24　　日
                                    書記官  黃婉淑